【裁判字號】    97,上,67
【裁判日期】    990119
【裁判案由】    確認抵押債權不存在
【裁判全文】
臺灣高等法院民事判決                    97年度上字第67號
上  訴  人  甲○○原名張美莉.
訴訟代理人  魏君婷律師
複代理人    林傳欽律師
被  上訴人  乙○○
上列當事人間確認抵押權不存在等事件，上訴人對於中華民國96
年11月23日臺灣士林地方法院95年度訴字第683號第一審判決提
起上訴，本院於98年12月29日言詞辯論終結，判決如下：
    主  文
原判決關於駁回上訴人後開第二項之訴部分，及訴訟費用之裁判
（減縮部分除外）廢棄。
確認被上訴人就附表所示本票金額，於超過新台幣貳佰陸拾陸萬
元部分本金債權不存在。
其餘上訴駁回。
第一（減縮部分除外）、二審訴訟費用，由被上訴人負擔十分之
四，餘由上訴人負擔。
    事實及理由
壹、程序部分：
    被上訴人未於言詞辯論期日到場，核無民事訴訟法第386條
    所列各款情形，爰依上訴人之聲請，由其一造辯論而為判決
    。
貳、實體部分：
一、上訴人聲明：（一）原判決廢棄。（二）確認上訴人所有坐
    落台北市○○區○○段7小段260地號土地權利範圍：1000分
    之30，暨其上同小段1636建號門牌東湖街106巷6號5樓建物
    權利範圍全部（下稱系爭房地），以被上訴人為權利人，登
    記日期民國（下同）94年12月20日內湖字第377810號，權利
    價值最高限額新台幣（下同）550萬元，存續期間自93年1月
    16日起至96年12月30日止之抵押權（下稱系爭抵押權）不存
    在，被上訴人應將系爭抵押權登記塗銷。（三）確認被上訴
    人就附表所示之本票（下稱系爭本票）債權不存在，被上訴
    人應將系爭本票返還上訴人。
    被上訴人聲明：上訴駁回。
二、上訴人起訴主張：伊係系爭房地之所有權人，與被上訴人結
    識係因訴外人丙○○之介紹。被上訴人得知伊開立之支票1
    張流落在外為訴外人張國聖持有，為防免系爭房地遭拍賣，
    而與伊為通謀意思表示，由伊設定系爭抵押權予被上訴人，
    並開立系爭本票交付被上訴人。惟伊未曾向被上訴人借款
    450萬元，被上訴人亦未曾交付450萬元予伊，伊與被上訴人
    間並無債權債務關係，被上訴人竟以伊積欠450萬元未還為
    由聲請拍賣抵押物裁定，伊自有即受確認判決之法律上利益
    ，並依不當得利之法律關係請求被上訴人返還系爭本票。爰
    求為確認系爭抵押權不存在（上訴人在原審所請求確認系爭
    抵押權所擔保之債權不存在部分，業經減縮而視為撤回），
    被上訴人應塗銷系爭抵押權登記；及確認被上訴人就系爭本
    票之債權不存在，並返還系爭本票之判決。
    被上訴人則以：上訴人前於92年1月至94年間陸續向伊借款
    180萬元，向訴外人倪彩鳳借款100萬元及向訴外人李佩芬借
    款170萬元，兩造約定由伊先代上訴人向倪彩鳳、李佩芬清
    償，再由上訴人向伊清償，故上訴人向伊借款之總數為450
    萬元。兩造約定上訴人應給付伊年利率1.5％之利息，上訴
    人亦曾另開立金額6萬7,000元、3萬9,000元之本票2張用以
    支付利息，惟未獲清償。另上訴人於94年12月16日以其所有
    之系爭房地，為擔保向伊借貸之450萬元債務，設定系爭抵
    押權。系爭本票係為擔保上訴人向伊所為之借貸，上訴人主
    張兩造間無債權債務關係，並無理由等語，資為抗辯。
三、兩造不爭執之事實：
（一）上訴人將其所有系爭房地設定系爭抵押權予被上訴人。
      證據：系爭房地登記謄本、抵押權設定登記申請書（見原
      審卷61-62、283-289頁）。
（二）上訴人簽發系爭本票以被上訴人為受款人，為被上訴人所
      持有。
      證據：本票影本（見原審卷44頁）。
（三）上訴人簽發發票日95年2月15日、95年12月15日，到期日
      95年1月15日、94年12月15日，票面金額各為6萬7,000元
      、3萬9,000元，以被上訴人為受款人、票號TH0000000、
      TH0000000之本票2張，為被上訴人所持有；上訴人並在上
      開本票背面書寫：「給本票肆佰伍萬一個月利息」等文字
      。
      證據：本票正面及背面影本（見原審卷70頁）。
（四）被上訴人於93年6月28日、10月28日各匯款10萬元、20萬
      元予上訴人。
      證據：匯款單（見原審卷89頁）。
四、關於上訴人主張被上訴人之系爭本票債權不存在及請求返還
    系爭本票部分：
（一）按確認法律關係不存在之訴，如被告主張其法律關係存在
      時，應由被告負舉證責任（最高法院42年臺上字第170號
      判例參照）。又本票固為無因證券，票據債務人不得以自
      己與發票人或執票人前手間所存在之抗辯事由，對抗執票
      人；然發票人非不得以自己與執票人間所存之抗辯事由對
      抗執票人，此觀票據法第13條前段之反面解釋自明。若發
      票人一旦提出其基礎原因關係不存在之對人抗辯，執票人
      自應就該基礎原因關係存在之積極事實，負舉證責任（最
      高法院81年臺上字第897號判決參照）。本件上訴人否認
      系爭本票債權即系爭抵押權所擔保之債權存在，請求確認
      系爭本票債權不存在，被上訴人抗辯其債權存在，即應由
      被上訴人負舉證責任，合先說明。
（二）經查被上訴人抗辯上訴人簽發系爭本票，係為擔保上訴人
      向伊借貸之金錢債務，其中180萬元為上訴人向伊借款，
      由伊匯款交付上訴人或由伊託丙○○轉交現金予上訴人；
      又上訴人積欠倪彩鳳100萬元，兩造約定先由伊代上訴人
      還款，再由上訴人向伊清償；另上訴人積欠李佩芬170萬
      元，兩造亦約定先由伊代上訴人還款予李佩芬，再由上訴
      人向伊清償，伊對上訴人之債權金額總計450萬元等語。
      上訴人雖否認被上訴人之系爭本票債權存在，並主張其僅
      向丙○○借款，並未曾向被上訴人及倪彩鳳、李佩芬借款
      云云；惟查依新竹國際商業銀行內湖分行96年5月10日竹
      商銀內湖字第09600099號函檢送上訴人之帳戶資料所示，
      上訴人帳戶於94年間由倪彩鳳匯入計有93萬7,500元，由
      李佩芬匯入計有122萬2,500元（見原審卷第1宗151-161頁
      ）。又被上訴人抗辯伊曾於93年6月28日匯款10萬元、93
      年10月28日匯款20萬元予上訴人，有其提出之匯款單可憑
      （見原審卷89頁）；復依前開新竹國際商業銀行內湖分行
      函檢送上訴人之帳戶資料所示，上訴人之帳戶於94年10月
      28日曾收入被上訴人匯款20萬元（見原審卷160頁），共
      計50萬元；至被上訴人抗辯伊曾於94年11月18日匯款10萬
      元予上訴人，為上訴人所否認，經查被上訴人所提出該筆
      匯款之匯款單上記載匯款人為「雷行」（見原審卷45、90
      頁），難認係被上訴人借款予上訴人，被上訴人復未舉證
      證明該筆借款係其出借予上訴人，該筆10萬元借款，難認
      係被上訴人借款予上訴人；另被上訴人抗辯其餘款項，伊
      係交付現金予上訴人云云，為上訴人所否認，被上訴人亦
      未舉證證明，被上訴人此部分抗辯，難信為真實。再上訴
      人既有受領被上訴人及倪彩鳳、李佩芬之匯款，其主張係
      向丙○○借款云云，為不足取。
（三）又查雖倪彩鳳到場證稱：上訴人於93、94年間總共向伊借
      了約100萬元，李佩芬亦到場證稱上訴人從92年開始向伊
      借款總共大概有170萬元左右云云；惟查被上訴人所據以
      對上訴人抗辯之借款債權既係源自倪彩鳳與李佩芬，自未
      能以倪彩鳳與李佩芬之證詞即認定上訴人積欠被上訴人借
      款債務100萬元及170萬元，仍應依金錢消費借貸之性質，
      由貸與人證明已交付金錢之要物性。而依前開新竹國際商
      業銀行內湖分行檢送上訴人之帳戶資料所示，上訴人帳戶
      於94年間由倪彩鳳匯入計為93萬7,500元，由李佩芬匯入
      計為122萬2,500元，有如前述，超過上開金額部分，被上
      訴人及倪彩鳳、李佩芬既未能證明有交付之事實，即難信
      為真實。另倪彩鳳、李佩芬分別證稱被上訴人有幫上訴人
      還錢給伊等（見原審卷122、124頁），則被上訴人抗辯伊
      代上訴人清償上訴人對倪彩鳳、李佩芬之借款債務而對上
      訴人有借款債權存在，堪以採信，惟其金額應為216萬元
      （937,500元＋1,222,500元＝2,160,000元）；被上訴人
      所提出伊匯款予倪彩鳳之匯款單（見原審卷87-88頁），
      仍應以倪彩鳳有借款予被上訴人之行為，始得作為被上訴
      人對上訴人有該等借款債權存在之依據，被上訴人僅以伊
      匯款予倪彩鳳之匯款單即抗辯伊對上訴人有該等借款債權
      存在，為不足取。又上訴人雖主張前述匯款有部分係訴外
      人鄭家豪向丙○○借貸，丙○○與鄭家豪約定將款項匯入
      伊之帳戶云云，並經鄭家豪到場證稱其有使用上訴人之帳
      戶云云（見原審卷272頁）；惟查上訴人同意鄭家豪使用
      其帳戶，乃其與鄭家豪間之事由，未能據以否認其有收受
      被上訴人及倪彩鳳、李佩芬金錢之事實，鄭家豪所為證詞
      不足據為有利上訴人之認定。另上訴人提出之支票影本（
      見原審卷181-193頁），提示人為訴外人吳星慧（為丙○
      ○之女）、劉正三、洪宜溱、黃惠萍，而丙○○亦證稱上
      開支票應係上訴人償還對伊之債務（見原審卷300頁），
      顯不足以證明上訴人係用以償還對被上訴人之債務，上訴
      人主張伊已對被上訴人清償債務云云，亦不足採信。
（四）依上所述，被上訴人對上訴人之借款債權，計有其代上訴
      人清償上訴人對倪彩鳳、李佩芬之借款債務216萬元，及
      其本人匯款貸予上訴人50萬元，共計266萬元（2,160,000
      元＋500,000元＝2,660,000元）；至超過上開金額部分，
      未據被上訴人舉證證明其對上訴人有該部分之債權存在，
      應認被上訴人該部分之債權不存在。從而上訴人主張被上
      訴人就系爭本票債權不存在，就超過266萬元部分，應認
      被上訴人此部分之本金債權不存在，上訴人請求確認被上
      訴人此部分之本票債權不存在，為有理由；至關於266萬
      元本金部分，上訴人請求確認被上訴人此部分之本票債權
      不存在，則為無理由。又被上訴人對上訴人既仍有部分之
      本票債權存在，上訴人依不當得利法律關係請求被上訴人
      返還系爭本票，即屬無據，不應准許。
五、關於上訴人請求確認系爭抵押權不存在及塗銷系爭抵押權登
    記部分：
    經查上訴人自認有設定系爭抵押權（見原審卷31頁），系爭
    抵押權即屬存在；且被上訴人對上訴人亦仍有部分債權存在
    ，有如前述，上訴人主張因被上訴人之債權不存在，故系爭
    抵押權即因之而不存在，應屬無據。又上訴人主張系爭抵押
    權係通謀虛偽意思表示而為設定，並未據其舉證證明屬實，
    上訴人以此主張系爭抵押權不存在，亦屬無據。上訴人主張
    系爭抵押權不存在，請求塗銷系爭抵押權登記，亦不應准許
    。
六、綜上所述，上訴人請求確認被上訴人就系爭本票之債權不存
    在，於超過266萬元部分之本金債權不存在，為有理由，應
    予准許；至關於266萬元本金部分，上訴人請求確認被上訴
    人此部分之本票債權不存在，為無理由，不應准許。又被上
    訴人對上訴人既仍有部分之本票債權存在，上訴人依不當得
    利法律關係請求被上訴人返還系爭本票，及主張被上訴人之
    系爭抵押權不存在，請求塗銷系爭抵押權登記，均為無理由
    ，不應准許。原審就上開上訴人請求應准許部分，為上訴人
    敗訴之判決，尚有未洽；上訴意旨指摘原判決此部分不當，
    求予廢棄改判，為有理由；就上訴人請求不應准許部分，為
    上訴人敗訴之判決，並無不合；上訴意旨指摘原判決此部分
    不當，求予廢棄改判，為無理由。
七、兩造其餘之攻擊或防禦方法及未經援用之證據，經本院斟酌
    後，認為均不足以影響本判決之結果，無逐一詳予論駁之必
    要。併此敘明。
八、據上論結，本件上訴為一部有理由，一部無理由，依民事訴
    訟法第463條、第385條第1項前段、第450條、第449條第1項
    、第79條，判決如主文。
中    華    民    國    99    年    1     月    19    日
                    民事第八庭
                        審判長法  官  劉勝吉
                              法  官  蘇芹英
                              法  官  鄭威莉
正本係照原本作成。
如不服本判決，應於收受送達後20日內向本院提出上訴書狀，其
未表明上訴理由者，應於提出上訴後20日內向本院補提理由書狀
（均須按他造當事人之人數附繕本）上訴時應提出委任律師或具
有律師資格之人之委任狀；委任有律師資格者，另應附具律師資
格證書及釋明委任人與受任人有民事訴訟法第466條之1第1項但
書或第2項（詳附註）所定關係之釋明文書影本。
中    華    民    國    99    年    1     月    22    日
                              書記官  李垂福
附註：
民事訴訟法第466條之1（第1項、第2項）：
對於第二審判決上訴，上訴人應委任律師為訴訟代理人。但上訴
人或其他法定代理人具有律師資格者，不在此限。
上訴人之配偶、三親等內之血親、二親等內之姻親，或上訴人為
法人、中央或地方機關時，其所屬專任人員具有律師資格並經法
院認為適當者，亦得為第三審訴訟代理人。
附表：
本票發票人：張美莉，發票日：民國93年1月16日，金額新台幣
肆佰伍拾萬元，到期日：民國94年12月16日，票號TH0000000。

司法院資訊處製作；財團法人民間司法改革基金會備份。
